臺灣高等法院民事判決　　　　　　　　92年度上易字第1197號
上　訴　人　卯○○
　　　　　　辰○○
共　　　同
訴訟代理人　楊進興律師
上　訴　人　子○○
　　　　　　己○○○
　　　　　　乙○○○
　　　　　　甲○○○
　　　　　　壬○○
　　　　　　丑○○
　　　　　　辛○○
　　　　　　癸○○
　　　　　　寅○○
　　　　　　庚○○
被　上訴人　戊○○
　　　　　　丁○○
　　　　　　丙○○
共　　　同
訴訟代理人　侯傑中律師
　　　　　　林宇文律師
上列當事人間土地所有權移轉登記事件，上訴人對於中華民國92
年9 月23日臺灣基隆地方法院92年度訴字第3 號第一審判決提起
上訴，本院於93年12月21日言詞辯論終結，判決如下：
    主  文
上訴駁回。
第二審訴訟費用由上訴人連帶負擔。
    事實及理由
一、本件被上訴人於原審起訴請求上訴人應移轉土地所有權，上
    訴人卯○○、辰○○以非基於其個人理由上訴，其上訴之效
    力自應及於同造之共同訴訟人子○○、己○○○、乙○○○
    、甲○○○、壬○○、丑○○、辛○○、癸○○、寅○○、
    庚○○（下稱子○○等十人），爰併列為上訴人。又子○○
    等十人均未於言詞辯論期日到場，核無民事訴訟法第三百八
    十六條所列各款情形，爰依被上訴人之聲請，由其一造辯論
    而為判決，合先敘明。
二、被上訴人起訴主張：基隆市七堵區○○○段西勢內寮小段五
    四地號土地（地目田，面積九百五十五平方公尺，下稱系爭
    土地），原係上訴人之被繼承人詹石碇所有，於民國七十八
    年一月十三日出售予被上訴人，價金新臺幣五十七萬七千八
    百元，被上訴人已付清全部價金，惟因系爭土地為田地，買
    賣契約（下稱系爭買賣契約）成立時受限於土地法規定，無
    從辦理所有權移轉登記，雙方乃於系爭買賣契約第四條第二
    款特別約定，俟被上訴人取得自耕農自耕證明時再辦理過戶
    手續，依民法第二百四十六條第一項但書規定，系爭買賣契
    約仍屬有效。土地法已於八十九年一月二十六日刪除第三十
    條第一項規定，私有農地所有權之移轉，不再以受讓人須有
    自耕能力為限，詹石碇自應依系爭買賣契約約定移轉系爭土
    地所有權予被上訴人。茲因詹石碇已於八十九年四月十七日
    死亡，上訴人為其繼承人，且未就系爭土地辦理繼承登記等
    情，爰依買賣及繼承之法則，求為命上訴人應就系爭土地辦
    理繼承登記後，將之移轉登記予被上訴人所有（每人應有部
    分三分之一）之判決，並答辯聲明：上訴駁回。
三、上訴人卯○○、辰○○則以：上訴人之被繼承人詹石碇於生
    前並未告知出售系爭土地乙事，縱有系爭買賣契約，然依修
    正前土地法三十條規定，被上訴人未取得自耕能力證明，系
    爭買賣契約違反強行規定，應屬無效，不因嗣後被上訴人取
    得自耕能力證明或法令變更而變為有效。又農業發展條例第
    三十一條規定耕地之使用，應符合區域計畫法相關法令規定
    ，始得辦理所有權移轉登記，法院於判決系爭土地可否移轉
    登記予被上訴人時，自應審查該特別要件等語，資為抗辯，
    並上訴聲明：(一)原判決廢棄。(二)被上訴人在第一審之訴駁回
    。上訴人子○○等十人非但未於言詞辯論期日到場，除子○
    ○、辛○○於準備期日到場表示伊等之被繼承人將系爭土地
    出售被上訴人，伊等願意過戶等情外，其餘上訴人俱未提出
    書狀為任何聲明或陳述。
四、被上訴人主張之前開事實，業據其提出不動產買賣預定契約
    、土地登記謄本、繼承系統表及
    至十一頁、三九至四六頁），且為上訴人子○○、乙○○○
    、壬○○、辛○○所不爭執（見原審卷二八至二九頁、本院
    卷三五至三六頁），自堪信為真實。上訴人卯○○、辰○○
    雖以前開情詞置辯，惟查：
  (一)上訴人子○○、乙○○○、壬○○、辛○○已自承詹石碇將
    系爭土地出賣予被上訴人，渠等願意辦理過戶等語，上訴人
    辛○○於本院就系爭土地出售之情節亦陳述甚詳（見本院卷
    三五、三六頁），上訴人卯○○、辰○○空口否認系爭買賣
    契約，並抗辯詹石碇於生前未提過此事云云，應非可採。
  (二)按私有農地所有權之移轉，其承受人以能自耕者為限，並不
    得移轉為共有。但因繼承而移轉者，得為共有。違反前項規
    定者，其所有權之移轉無效，八十九年一月二十六日修正公
    布前之土地法第三十條固定有明文。惟依民法第二百四十六
    條第一項但書規定之意旨推之，買賣契約當事人雖約定將私
    有農地所有權移轉予無自耕能力之買受人，但約定於將來買
    受人取得自耕能力時再移轉者，其不能情形可以除去，而當
    事人訂約時並預期於不能之情形除去後為給付者，其買賣契
    約仍為有效。查被上訴人於與詹石碇簽訂系爭買賣契約時，
    並無自耕能力，為兩造所不爭執，惟系爭買賣契約第四條第
    二款特別約定「至於土地移轉俟甲方（指被上訴人）取得自
    耕農自耕證明時即辦理土地過戶，．．．」（見原審卷八頁
    ），顯見雙方於簽訂系爭買賣契約時，已預期於不能之情形
    除去時，即辦理過戶手續，系爭買賣契約應為有效。上訴人
    卯○○、辰○○抗辯系爭買賣契約應屬無效云云，亦無可採
    。
  (三)次按耕地之使用，應符合區域計畫法相關法令規定，始得辦
    理所有權移轉登記，農業發展條例第三十一條前段固亦定有
    明文。惟我國農地政策，自八十九年一月二十六日修正土地
    法刪除第三十條後，已自原來之「農有農用」改為「不限農
    有，但限於農用」，即農地開放自由買賣，但嚴格限於農用
    ，並定有許多取締之規定，以資規範。農業發展條例第三十
    一條意旨，並非規定耕地仍應限制移轉予有自耕能力之人，
    而係「耕地之使用，應符合區域計畫法相關法令規定」，以
    免耕地變更為非農業使用，且「耕地之使用，是否符合區域
    計畫法相關法令規定」，乃應由農業主管機關審查認定，係
    農業主管機關之職權，並非法院之職權，且基隆市安樂地政
    事務所亦函覆稱：「二經查本所地籍資料所載，旨述土地（
    指系爭土地）之地目登載為『田』，並依區域計畫法第十五
    條規定，劃定使用分區為『山坡地保育區』，使用地類別為
    『農牧用地』，自屬農業發展條例第三條第十一款所謂『耕
    地』，並應受耕地移轉之相關法令限制規定無疑，合先敘明
    。三依農業發展條例第三十一條規定：『耕地之使用應符合
    區域計畫法相關法令規定，始得辦理所有權移轉登記。但有
    下列情形之一者，不在此限：一、因繼承而移轉者。二、因
    法院或行政執行處拍賣或依金融機構合併法所規定之拍賣而
    移轉者。三、依土地法第二十條所定之標售而移轉者。』復
    依同條例第三十九條規定，略以：『依第三十一條規定申請
    耕地所有權移轉登記者，應檢具農業用地使用證明書或耕地
    符合土地使用管制規定證明書，向該管土地登記機關辦理。
    』睽諸上開規定，旨述土地如因法院之確定判決而辦理所有
    權移轉登記，自不在上開除外情形之列，仍應檢具農業用地
    作農業使用證明書或耕地符合土地使用管制規定證明書向本
    所申辦土地所有權移轉登記」，有該所九十三年二月十日（
    九三）基安地所一字第一○六八號函可稽（見本院卷七七頁
    ，按該函意旨已蘊有肯認法院得以判決為所有權移轉登記之
    前提）。足見系爭土地縱經法院判決應辦理移轉登記確定，
    地政機關於受理該土地登記申請時，仍應再依農業發展條例
    規定加以審查，而准駁其移轉登記之申請，使符「不限農有
    ，但限農用」之旨。是本院就系爭土地之使用是否符合使用
    分區管制規定，應無審究之必要，上訴人卯○○、辰○○所
    為此部分之抗辯，亦無可採。
五、從而，被上訴人依據系爭買賣契約及繼承之法則，請求上訴
    人就系爭土地辦理繼承登記後，將之移轉為被上訴人所有（
    每人應有部分三分之一），即屬應予准許。原審所為上訴人
    敗訴之判決，核無違誤。上訴論旨指摘原判決不當，求予廢
    棄改判，為無理由。
六、據上論結，本件上訴為無理由，依民事訴訟法第四百四十九
    條第一項、第八十五條第二項、第四百六十三條、第三百八
    十五條第一項前段，判決如主文。
中　　華　　民　　國　　94　　年　　1 　　月　　4 　　日
                  民事第五庭審判長法　官　張劍男
                                  法　官　彭昭芬
                                  法　官　陳駿璧
正本係照原本作成。
不得上訴。
中　　華　　民　　國　　94　　年　　1 　　月　　6 　　日
　　　　　　　　　　　　　　　　　書記官　黃　愛
